臺灣高等法院刑事判決　　　　　　　　96年度上易字第1121號
上　訴　人
即　被　告　丁○○
選任辯護人　陳岳瑜　律師
　　　　　　王俊翔　律師
上列上訴人因竊盜案件，不服臺灣板橋地方法院95年度易字第17
27號，中華民國96年3 月29日第一審判決（臺灣板橋地方法院檢
察署以95年度偵字第14823 號聲請簡易判決處刑，原審簡易庭認
為不宜以簡易判決處刑，改依通常程序審理），提起上訴，本院
判決如下：
    主  文
原判決撤銷。
丁○○竊盜，處拘役伍拾日，如易科罰金，以銀元佰元即新臺
幣玖佰元折算壹日，減為拘役貳拾伍日，如易科罰金，以銀元
佰元即新臺幣玖佰元折算壹日。
    事  實
一、丁○○於民國（下同）94年6 月間，在臺北縣永和市○○路
    601號達企業有限公司（下稱達公司、前身為光祈企業
    有限公司）擔任業務員，竟意圖為自己不法之所有，於同年
    6月20日，自達公司櫃檯抽屜內竊取該公司之現金新臺幣
    （下同）1792元，得手後供作己用。嗣經達公司店長乙○○發覺，始查知上情。
二、案經達公司訴請臺灣板橋地方法院檢察署檢察官偵查起訴
    。
    理  由
一、按「除前3條（即刑事訴訟法第159條之1至第159條之3）之
    情形外，下列文書亦得為證據：一、除顯有不可信之情況外
    ，公務員職務上製作之紀錄文書、證明文書。二、除顯有不
    可信之情況外，從事業務之人於業務上或通常業務過程所須
    製作之紀錄文書、證明文書。三、除前2款之情形外，其他
    於可信之特別情況下所製作之文書」、「被告以外之人於審
    判外之陳述，雖不符前4條（即刑事訴訟法第159條之1至第
    159 條之4）之規定，而經當事人於審判程序同意作為證據
    ，法院審酌該言詞陳述或書面陳述作成時之情況，認為適當
    者，亦得為證據。當事人或辯護人於法院調查證據時，知有
    第159條第1項不得為證據之情形，而未於言詞辯論終結前聲
    明異議者，視為有前項之同意」，刑事訴訟法第159條之4、
    第159條之5分別定有明文。查檢察官、被告丁○○及其辯護
    人於本院準備程序中，對證人甲○○、乙○○於檢察官偵訊
    結證時所為審判外之陳述均表示沒有意見，同意作為本案證
    據，而本院審酌上開各該證據均非非法取得，並無證明力明
    顯過低之瑕疵，且卷內所有審判外作成之文書證據，亦無刑
    事訴訟法第159條之4之顯有不可信之情況與不得作為證據之
    情形，復經本院於審判期日就上開各項證據進行調查、辯論
    ，是本件認定事實所引用之上開各項證據，依法均有證據能
    力，合先敘明。
二、訊據上訴人即被告丁○○固不否認曾於94年6月20日自達
    公司櫃檯抽屜內拿取1792元等情，但矢口否認有何竊盜犯行
    ，辯稱：伊與達公司間就銷貨款項係採按月結算方式，雙
    方於每月5日一併結算上月份之貨款，各筆貨款在結算前，
    係釘在伊的業務本子內放在大家共用的抽屜，仍在伊管領之
    下，伊如何運用非達公司所得置喙，故伊於94年6月20日
    動用洪明宏先前交付予伊之貨款以代買電線，尚不構成竊盜
    云云。
三、惟查：
（一）被告於94年6月20日自達公司櫃檯抽屜內拿取1792元之
      事實，業據其於偵查、原審迄本院審理中供承不諱，其於
      原審審理時且自承：「（你所拿走的1792元是這4筆銷貨
      單據的貨款嗎？也就是銷貨單編號789、793、791、790嗎
      ？）是的」等語（見原審卷第82頁至第83頁），核與證人
      即案發當時達公司之門市小姐甲○○於偵查中所證：被
      告於94年6月20日，有從櫃檯取走1792 元之情節相符，並
      有銷貨單影本4紙在卷可憑（見94年度交查字第957號卷第
      43頁、第44頁），是被告此部分自白自足堪憑信。
（二）被告雖辯稱：伊於94年6月20日係動用證人洪明宏先前交
      付予伊之貨款以代買電線云云。然查，證人即達公司店
      長乙○○於偵查中結證稱：「（94年6月二十幾日時，甲○○有無親口告訴你，被告有無將錢拿去繳卡費？）有的
      ，當時我發現公司錢有短缺，大約少幾千元，我質問陳，
      她告訴我丁○○將錢拿去繳信用卡費。我後來打電話給鄭
      ，他告訴我會將錢補回來，但後來鄭就沒來上班」等語（
      見95年度偵字第14823號卷第14頁），於原審及本院審理
      時亦證稱：伊發現錢不見後就詢問當時當班之甲○○，甲○○告訴伊被告是拿去繳卡費，伊當天晚上再打電話給被
      告，被告亦表示錢是他拿去繳卡費，並同意趕快將錢補回
      來等語（見原審卷第65頁、本院卷第51頁），參以證人即
      達公司負責人丙○○與證人乙○○於原審審理中均一致
      證稱公司已於94年5月禁止與洪明宏交易等情（見原審卷
      第66頁、第74頁），而被告自己對此亦不否認（見原審卷
      第81頁），且觀諸被告所拿走1792元之上開4筆銷貨單據
      ，雖未記載客戶名稱，但其所載送貨日期均在94年6月4日
      以後（衡情所收回貨款亦應在該日期以後），足見被告於
      同年6月20日取走之1792元，自不可能係被告將公司之物
      品售與洪明宏而收回連同單據訂在公司之本子（意在向公
      司報帳）之貨款甚明。至證人甲○○雖於偵查及本院審理
      時證稱：被告自櫃檯抽屜內拿取1792元係說要將該筆錢退
      還給客人云云（見偵查卷第21頁、本院卷第50頁），惟被
      告業已否認該筆款項與退貨有關（見原審卷第83頁），且
      關於被告究於何時告知證人甲○○拿取該筆款項之原因，
      證人甲○○於偵查中先證稱被告拿錢當時即有告知，繼又
      改稱係過了數日被告始告知（見偵查卷第21頁至第22頁）
      ，嗣於本院審理中又稱：當天被告拿這些錢時即有向伊表
      示要拿去給客人云云（見本院卷第50頁），足見證人甲○○此部分所證，不唯與被告之辯解相互扞格，其本身之證
      言亦前後不一，顯屬虛妄，自難採信。另證人洪明宏於原
      審雖證稱：伊記得曾將定時器退給被告，不記得於94年6
      月十幾號交給被告之2000元是要來支付什麼貨款等語（見
      原審卷第77頁至第78頁），然此非特與上開所述公司早在
      94年5月禁止與其交易不符，且與該四筆單據所載金額分
      別為118元、1450元、70元、154元共計1792元，不相一致
      ，可見證人洪明宏此部分供述，亦難作為被告有利之認定
      。是被告上開所辯，顯與事實不符，委無足採。
（三）被告雖又辯稱：伊與達公司間就銷貨款項係採按月結算
      方式，雙方於每月5日結算一次云云。然證人即公司負責
      人丙○○於本院審理時結證稱：「（被告辯稱他與公司是
      月結，月結指何意？）被告出去做生意，會員簽帳部分是
      月結，月結是被告負責1個月內把客戶所賒的帳收回來結
      算：：。（公司是否向被告說收回的現金可以自由運用，
      等月底後再與公司結算？）沒有。」等語，而證人即店長
      乙○○於原審及本院一再結稱：會員才有月結，月結的意
      思，是1個月結算1次，也就是規定被告1個月內要把客戶
      欠的錢收回來，不是被告與公司結1次等語無誤，參以依
      一般業務人員為公司收款之常態，在收受款項後自應於當
      日或翌日即解交予公司，始無悖於該公司委任之意旨，公
      司為求日常資金流用之正確性，實無可能與業務人員以按
      月結算應收款項之方式，而讓業務人員得以自行運用應收
      款項達1個月之理，此與坊間買賣中賣方為方便長期交易
      之顧客而以按月結帳之情形自有所不同，是被告此部份所
      辯，顯係卸責之詞，殊難採信。至證人即達公司門市小
      姐甲○○於本院審理時雖稱：被告業務員每天將錢收回後
      夾在本子內放在收銀機旁櫃檯抽屜裡，然後再由店長乙○○月結云云，然核與上開證人即公司負責人丙○○及店長
      乙○○所證不符，且參以證人甲○○係門市部小姐，並非
      業務員，其如何知悉被告業務員係採月結，況辯護人進一
      步詰之：「公司每月如何向被告結算貨款？」復稱：「我
      不清楚。」等語，足見其所證月結一節，顯係臆測之詞，
      亦難輕信。
（四）證人乙○○於原審審理時結證稱：被告擔任達公司業務
      期間所收取之貨款，亦屬達公司收入之一部，依該公司
      規定，被告收取貨款後，應將所收款項及出貨單據一併釘
      在公司帳本上，並將之置放於櫃檯抽屜內以示入帳，一旦
      貨款依此流程放入櫃檯抽屜後，任何人都不能取用，上開
      規定凡公司員工於面試時均會受到告知，而本件被告所取
      走之貨款，公司帳本內之出貨單據均在，但是錢卻不見了
      ，事後被告未至公司上班，迨被告離職時始行結清等語（
      見原審卷第64頁至第67頁），於本院審理時亦結證稱：「
      （被告所收的貨款多久與你結算1次？）因為被告晚上要
      上課，我是輪晚班，我到公司遇不到被告，所以我會不定
      期查看本子，如有問題，我會詢問被告……」等語（見本
      院卷第51頁），核與證人即達公司負責人丙○○於本院
      審理時結證稱：「：：如果被告有收回現金的話，會把錢
      釘在本子上，店長會不定期查帳，然後再入公司的電腦帳
      。（被告把收到的現金裝在袋子釘在本子上後，是否可以
      先暫時拿回來用，等月結再繳回公司？）我沒有同意過。
      （店長會不定期查帳後把錢從本上拿走後，是同時入公司
      電腦帳？）入電腦帳後就把現金都拿走了」等語（見本院
      卷第52頁）相符，復參以被告於本院審理時自承：收回的
      貨款由伊裝在小塑膠袋內與銷貨單釘在當日的本子上，伊
      會以每張銷貨單的金額裝在袋子裡，再釘在本子上等語（
      見本院卷第50頁反面），以及證人即達公司門市小姐甲○○於本院審理時所證：伊看過店長乙○○會打開抽屜翻
      一下被告所收貨款的帳本，被告收回之款項與門市的收入
      係分開放置，門市部分都是現場收銀機結帳，被告收回的
      錢是放在收銀機旁櫃檯抽屜內，並未由專人管理等情（見
      本院卷第48頁反面至第49頁），足見被告擔任達公司業
      務員每天向客戶收回貨款時，係依照每張銷貨單（即簽收
      聯、另給會員一張客戶聯）上所記載之金額，將各該單據
      所載之款項收回分別裝入小塑膠袋內後，再連同各該單據
      分別釘在公司帳本（即銷貨單合訂本每張銷貨單一式三聯
      之留底聯）置於公司規定之處所（即公司櫃檯抽屜），表
      示將貨款已繳回公司（按此顯係因公司當時業務員僅被告
      一人，而被告在讀夜間部，店長復係輪值門市部夜班，被
      告每天收款回公司後很難遇見店長當面繳款，致公司不得
      已採取之一種權宜措施），準此，被告每天所收取之貨款
      ，既已依公司規定裝入塑膠袋連同銷貨單據釘在公司帳本
      移置於公司櫃檯抽屜，使該公司店長得不定時查帳或收取
      該貨款入帳，則該貨款既已屬公司所能支配、管領，自屬
      公司所有無疑。至公司門市小姐僅負責門市現場收銀機所
      收之款項，對於在收銀機旁櫃檯抽屜內由業務員即被告所
      收回之款項，並無權置啄（蓋未經公司授權其負責管理）
      ，則被告未經達公司同意擅自取走已繳回公司之款項，
      雖為門市小姐甲○○所目擊，亦難謂非竊取，再被告竊取
      該款花費，自有為自己不法所有之意圖。另被告竊取上開
      款項被發覺後，雖已將該筆款項返還達公司，然僅係涉
      及其犯後態度，無礙其竊盜罪之成立。綜上所述，本案事
      證明確，被告犯行洵堪認定，應予依法論科。
四、按被告行為後，94年2月2日修正公布之刑法部分修正條文，
    業於95年7月1日施行。修正後刑法第2條第1項規定：「行為
    後法律有變更者，適用行為時之法律。但行為後之法律有利
    於行為人者，適用最有利於行為人之法律」，上揭條文係規
    範行為後法律變更所生新舊法律比較適用之準據法，於刑法
    修正施行後，應適用上揭條文之規定，為「從舊從輕」之比
    較。又法律變更之比較適用，比較時應就罪刑有關之共犯、
    未遂犯、想像競合犯、牽連犯、連續犯、結合犯，以及累犯
    加重、自首減輕暨其他法定加減（如身分加減）與加減例等
    一切情形，綜其全部罪刑之結果而為比較（最高法院24年上
    字第4634號判例、27年上字第2615號判例、95年第8次刑事
    庭會議決議意旨參照）。經查，就法定刑之罰金刑部分而言
    ，刑法分則編各罪所定罰金刑之貨幣單位原為銀元，修正前
    刑法第33條第5款規定：「罰金：1元（銀元）以上」，而依
    罰金罰鍰提高標準條例規定，就72年6月26日前修正之刑法
    部分條文罰金數額提高2至10倍，其後修正者則不提高倍數
    ，並依現行法規所定貨幣單位折算新臺幣條例規定，以銀元
    1元折算新臺幣3元。修正後刑法第33條第5款規定：「罰金
    ：新臺幣1千元以上，以百元計算之」，刑法第33條第5款所
    定罰金貨幣單位經修正為新臺幣後，刑法分則各罪所定罰金
    刑之貨幣單位亦應配合修正為新臺幣，為使刑法分則編各罪
    所定罰金之最高數額與刑法修正前趨於一致，乃增訂刑法施
    行法第1條之1：「中華民國94年1月7日刑法修正施行後，刑
    法分則編所定罰金之貨幣單位為新臺幣。94年1月7日刑法修
    正時，刑法分則編未修正之條文定有罰金者，自94年1月7日
    刑法修正施行後，就其所定數額提高為30倍。但72年6月26
    日至94年1月7日新增或修正之條文，就其所定數額提高為3
    倍」。從而，刑法分則編各罪所定罰金刑之最高數額，於上
    開規定修正後並無不同，惟修正後刑法第33條第5款所定罰
    金刑最低數額，較之修正前提高，自以修正前刑法第33條第
    5款規定有利於被告，是本件自應適用被告行為時即修正前
    刑法第33條第5款之規定。
五、核被告所為，係犯刑法第320條第1項之竊盜罪。被告係於96
    年4月24日以前犯本件竊盜罪，所犯雖係中華民國96年罪犯
    減刑條例（下稱96年罪犯減刑條例）第3條第15款所列罪名
    ，惟所宣告之刑並非逾有期徒刑1年6月之刑，核與96年罪犯
    減刑條例第3條之規定不符，應依該條例第2條第1項第3款之
    規定減其宣告刑2分之1。
六、原審據以對被告論罪科刑，固非無見，惟原判決未及審酌本
    件被告所犯之罪合於96年罪犯減刑條例減刑之要件，致未依
    該條例對被告減其宣告刑，自有未洽。被告上訴意旨猶執前
    詞否認犯罪，雖無足取，惟原判決既有可議，自無可維持，
    應由本院將原判決撤銷改判。爰審酌被告之犯罪動機、目的
    、手段、所得財物之價值、犯罪後雖已歸還犯罪所得，惟未
    坦承犯行，飾詞圖卸刑責，態度難認良好等一切情狀，仍按
    原判決量處如主文第2項所示之刑，並依96年罪犯減刑條例
    第2條第1項第3款之規定減其刑期2分之1。又修正前刑法第
    41條第1項前段原規定：「犯最重本刑為5年以下有期徒刑以
    下之刑之罪，而受6個月以下有期徒刑或拘役之宣告，因身
    體、教育、職業、家庭之關係或其他正當事由，執行顯有困
    難者，得以1元以上3元以下折算1日，易科罰金」，而依當
    時有效之罰金罰鍰提高標準條例第2條（已於95年7月1日刪
    除生效）規定，就上開數額提高為100倍折算1日，亦即修正
    前刑法第41條第1項前段所規定之易科罰金折算標準，係以
    銀元100元至300元折算1日，依現行法規所定貨幣單位折算
    新臺幣條例第2條規定折算為新臺幣後，係以新臺幣300元至
    900 元折算1日；另修正後之刑法第41條第1項前段則規定：
    「犯最重本刑為5年以下有期徒刑以下之刑之罪，而受6個月
    以下有期徒刑或拘役之宣告者，得以新臺幣1千元、2千元或
    3千元折算1日，易科罰金」，亦即修正後刑法第41條第1項
    前段所規定之易科罰金折算標準，係以新臺幣1千元、2千元
    或3千元折算1日；比較新舊法之結果，修正後之規定，並未
    較有利於被告，爰依修正前刑法第41條第1項前段，及96年
    罪犯減刑條例第9條之規定，諭知易科罰金之折算標準。
七、據上論斷，應依刑事訴訟法第369條第1項前段、第364條、
    第299條第1項前段，刑法第2條第1項前段、第320條第1項，
    修正前刑法第41條第1項前段、第33條第5款，修正前罰金罰
    鍰提高標準條例第2條，刑法施行法第1條之1，中華民國96
    年罪犯減刑條例第2條第1項第3款、第7條、第9條，判決如
    主文。
本案經檢察官呂光華到庭執行職務。
中　　華　　民　　國　　96　　年　　7 　　月　　19　　日
                  刑事第九庭  審判長法　官 劉景星
                                    法  官 官有明
                                    法  官 陳世宗
以上正本證明與原本無異。
不得上訴。
                                    書記官 吳素雲
中　　華　　民　　國　　96　　年　　7 　　月　　20　　日
附錄本案論罪科刑法條全文：
中華民國刑法第320條
意圖為自己或第三人不法之所有，而竊取他人之動產者，為竊盜
罪，處5年以下有期徒刑、拘役或300元以下罰金。
意圖為自己或第三人不法之利益，而竊佔他人之不動產者，依前
項之規定處斷。
前2項之未遂犯罰之。
